ACORDAO-COMPLETO-2408449

ACÓRDÃO 2288/2020 ATA 32/2020 - PLENÁRIO

VISTOS, relatados e discutidos estes embargos de declaração opostos por M7 Construções e Serviços Eireli em face do Acórdão 2642/2019-TCU-Plenário, por meio do qual este Tribunal conheceu e deu provimento parcial a recurso de reconsideração para reformar o Acórdão 1846/2018-TCU-Plenário e, no que interessa à embargante, reduzir parcela do débito que lhe fora imputado anteriormente nos autos e o valor da multa aplicada com fundamento no art. 57 da Lei 8.443/1992;
ACORDAM os Ministros do Tribunal de Contas da União, reunidos em Sessão do Plenário, diante das razões expostas pelo Relator, em:
9.1. com fundamento nos arts. 32, inciso II, e 34, da Lei 8.443/1992, conhecer e rejeitar os presentes embargos de declaração.
9.2. dar ciência deste acórdão à embargante.

Embargos de declaração contra acórdão que deu provimento a recurso de reconsideração interposto em face de deliberação que julgou as contas da recorrente irregulares e condenou-a ao pagamento de débito e de multa em decorrência de irregularidades na execução de convênio que tinha por objeto a construção de escola de nível fundamental.

Município de Campos Sales/CE.

3. Recorrente: M7 Construções e Serviços Eireli (11.656.250/0001-09).

13.1. Ministros presentes: José Mucio Monteiro (Presidente), Walton Alencar Rodrigues, Benjamin Zymler, Augusto Nardes, Aroldo Cedraz, Raimundo Carreiro, Ana Arraes e Bruno Dantas (Relator).
13.2. Ministro-Substituto convocado: Augusto Sherman Cavalcanti.
13.3. Ministros-Substitutos presentes: Marcos Bemquerer Costa, André Luís de Carvalho e Weder de Oliveira.

BRUNO DANTAS

Ministro Bruno Dantas.

Trata-se de embargos de declaração opostos por M7 Construções e Serviços Eireli em face do Acórdão 2642/2019-TCU-Plenário (peças 238-240) , por meio do qual este Tribunal conheceu e deu provimento parcial a recurso de reconsideração para reformar o Acórdão 1846/2018-TCU-Plenário (relator Ministro-Substituto André Luís de Carvalho) . No que interessa à embargante, o decisum fustigado reduziu parcela do débito que lhe fora imputado anteriormente nos autos e o valor da multa aplicada com fundamento no art. 57 da Lei 8.443/1992.
Anoto que, inicialmente, referida empresa teve suas contas julgadas irregulares com imputação de débito de R$ 467.184,87 em solidariedade com gestores, e aplicação de multa de R$ 250.000,00, em decorrência de irregularidades na execução do objeto do Convênio 700.171/2011 (Siafi 667655) , firmado entre o Fundo Nacional de Desenvolvimento da Educação (FNDE) e o Município de Campos Sales/CE para construção de escola de nível fundamental, no valor previsto de R$ 3.174.581,00.
Posteriormente, por meio do Acórdão 2642/2019-TCU-Plenário, de minha relatoria, restou afastada do débito parcela de R$ 76.738,04, porque comprovadamente executada, o que, no que concerne à ora embargante, resultou em redução do débito total para R$ 390.446,83. Consequentemente, a multa aplicada com base no art. 57 da Lei Orgânica foi reduzida para R$ 210.000,00.
Ciente do teor do Acórdão 2642/2019-TCU-Plenário em 11/3/2020 por meio de seu causídico (peça 237) , M7 Construções e Serviços Eireli opôs os presentes embargos em 20/4/2020 (peças 238-240) , mediante uso da prerrogativa que lhe conferia a Portaria-TCU 61, de 19/03/2020, que suspendeu por trinta dias todos os prazos processuais no âmbito deste Tribunal em razão da pandemia de Covid-19.
Nesta oportunidade, a embargante alega que a deliberação recorrida estaria eivada de omissões relativas à situação do "instrumento de aditivo elaborado pelo Município de Campos Sales e seus reflexos quanto à aferição do que foi realmente executado", ao conteúdo de laudo técnico de engenharia civil e ao alegado descompasso entre execução física da obra e valor objeto de condenação por este TCU.
Rememora que teria sido compelida pelo Município de Campos Sales a firmar termo aditivo ao contrato como condição sine qua non para continuidade da execução dos serviços objeto da Concorrência 06.02.01/2012, o qual seria necessário em razão dos custos para correção prévia dos desníveis topográficos no terreno, mas que esse documento contratual jamais lhe teria sido disponibilizado. Por esse motivo, esta Corte considerou o aditivo como "contrato verbal", portanto nulo e inábil a produzir efeitos.
Nesse contexto, argumenta que o termo aditivo não teria sido verbal, mas materializado, embora a via física não lhe tenha sido disponibilizada pela Prefeitura. Apresenta tese no sentido de que contrato verbal e contrato escrito não se confundem e reclama que, embora o ônus da prova no tocante à existência do aditivo seja de quem alega, não é razoável que seja condenada sob a alegação de que realizou contrato verbal com o Município de Campos Sales pelo fato de não deter uma via do instrumento contratual a seu dispor.
Nessa linha, aduz que (peça 238, p. 7) :
 "Ora, Preclaro Ministro, a omissão no tocante ao fato relevante apresentado pela Embargante - de que o aditivo foi realizado mediante contrato escrito - é, de fato, condição determinante para sua responsabilização no tocante à diferença alegada como recebida sem a contraprestação dos serviços, visto que tal implicação não corresponde à verdade, pois a aludida empresa está sendo injustamente fadada a ser condenada a ressarcir um prejuízo que não deu causa, já que somente recebeu pelos serviços que efetivamente prestou e não o contrário!"
Apresenta tese e julgados de Tribunais de Justiça estaduais que podem ser resumidos na seguinte linha geral: a contratação com o ente público deve ser formalmente lavrada, não sendo admitida a contratação verbal; entretanto, ainda que o contrato seja nulo (no caso, verbal) , a Administração Pública deve indenizar o particular quando comprovada a execução do objeto contratado sob pena de incidência do enriquecimento sem causa do Estado.
Reitera os termos de laudo técnico solicitado pela embargante à engenheira Ivania Pinheiro do Nascimento (CREA 0601476654) , datado de 9/3/2016, com a finalidade de apurar a quantidade de serviços realizados no local, o qual teria apontado (peça 239, p. 1; peça 238, p. 10) : 
"CONSTRUÇÃO DE UM MURO DE CONTORNO EM ALVENARIA E CONCRETO COM PILARES, CINTA E PINTURA COM A QUANTIDADE DE 662,58 M2, CONSTRUÇÃO DE UMA CERCA COM PAINÉIS TIPO NYLOFOR EM AÇO REVESTIDO COM VERDE C/ ALTURA DE 2,43M COM A QUANTIDADE 562,06 M3 MAIS ALVENARIA DE PEDRA ARGAMASSADA, ALVENARIA DE TIJOLO FURADO, CONSTA TAMBÉM NO LOCAL A EXECUÇÃO DOS SERVIÇOS DE CORTES DE MATERIAIS E ATERRO C/ COMPACTAÇÃO MECÂNICA NA QUANTIDADE DE 5.476,65 M3 DE MATERIAIS"
Nessa linha, advoga haver discrepância entre a quantificação do débito realizada pelo TCU com base no percentual executado e a quantidade averiguada pela engenheira, de forma que não seria justo que a empresa arcasse com o ônus dos erros de gestão do Município de Campos Sales, que não apresentou o aditivo referente aos serviços realizados para fins de correção topográfica do terreno.
Diante da pretensa relevância das questões aduzidas, a recorrente finaliza o expediente com o seguinte pedido:
"Em razão do exposto, requer a Vossa Excelência se digne sanar as omissões acima apontadas, para, atribuindo efeitos infringentes aos presentes embargos, reformar a r. decisão contida no Acórdão constante no preâmbulo desta petição, no sentido de ser reconhecido a execução dos serviços objeto do aditivo para correção do terreno onde seria erguida a obra, ou seja reconhecido o valor excedente referente aos serviços acima como devidos, em razão da impossibilidade da Edilidade se prevalecer de um serviço realizado e não adimplido, sob pena se ser configurado enriquecimento sem causa em desfavor da Embargante."
	É o Relatório.

8.1. Antonio Moreira Cavalcante (30.385/OAB-CE), representando M7 Construções e Serviços Eireli;
8.2. Francisco Gonçalves Dias (10.416/OAB-CE), representando Sandra Maria da Silva Araújo.

Subprocurador-Geral Paulo Soares Bugarin.

TOMADA DE CONTAS ESPECIAL. FNDE. CONVÊNIO PARA A CONSTRUÇÃO DE ESCOLA DE ENSINO FUNDAMENTAL. NÃO EXECUÇÃO DO OBJETO PACTUADO NO AJUSTE. CITAÇÃO. REJEIÇÃO DAS ALEGAÇÕES DE DEFESA. CONTAS IRREGULARES. DÉBITO. MULTA. INABILITAÇÃO TEMPORÁRIA PARA O EXERCÍCIO DE FUNÇÃO PÚBLICA NA ADMINISTRAÇÃO FEDERAL. RECURSO DE RECONSIDERAÇÃO. CONHECIMENTO. PROVIMENTO PARCIAL. REDUÇÃO DO DÉBITO IMPUTÁVEL À RECORRENTE. EMBARGOS DE DECLARAÇÃO. AUSÊNCIA DE CONTRADIÇÃO, OBSCURIDADE OU OMISSÃO. CONHECIMENTO E REJEIÇÃO.

TOMADA DE CONTAS ESPECIAL (TCE)

Secretaria de Recursos (Serur); Secretaria de Controle Externo de Tomada de Contas Especial (SecexTCE).

Trata-se de embargos de declaração opostos por M7 Construções e Serviços Eireli em face do Acórdão 2642/2019-TCU-Plenário (peças 238-240) , por meio do qual este Tribunal conheceu e deu provimento parcial a recurso de reconsideração para reformar o Acórdão 1846/2018-TCU-Plenário (relator Ministro-Substituto André Luís de Carvalho) . No que interessa à embargante, o decisum reduziu parcela do débito que lhe fora imputado anteriormente nos autos e o valor da multa aplicada com fundamento no art. 57 da Lei 8.443/1992.
Anoto que, inicialmente, referida empresa teve suas contas julgadas irregulares com imputação de débito de R$ 467.184,87 em solidariedade com gestores, bem como multa de R$ 250.000,00, em decorrência de irregularidades na execução do objeto do Convênio 700.171/2011 (Siafi 667655) , firmado entre o Fundo Nacional de Desenvolvimento da Educação (FNDE) e o Município de Campos Sales/CE para construção de escola de nível fundamental, no valor previsto de R$ 3.174.581,00.
Posteriormente, por meio do Acórdão 2642/2019-TCU-Plenário, do qual fui relator, restou afastada do débito parcela de R$ 76.738,04, porque comprovadamente executada, o que, no que concerne à ora embargante, resultou em redução do débito total para R$ 390.446,83. Consequentemente, a multa aplicada com base no art. 57 da Lei Orgânica foi reduzida para R$ 210.000,00.
Em síntese, a embargante alega que a deliberação recorrida estaria eivada de omissões relativas ao (à) : (i) situação do termo aditivo entre o Município de Campos Sales e a empresa contratada, que não seria verbal como afirmado na decisão embargada, pois teria sido supostamente celebrado, embora não disponibilizado à embargante; (ii) conteúdo de laudo técnico de engenharia civil que apontaria execução superior à considerada pelo Tribunal; (iii) desconsideração de entendimentos de que o contrato, mesmo verbal, obriga a Administração Pública a indenizar o particular quando comprovada a execução do objeto contratado sob pena de enriquecimento sem causa do Estado.
Satisfeitos os requisitos atinentes à espécie, os presentes embargos devem ser conhecidos, com fundamento nos arts. 32, inciso II, e 34, da Lei 8.443/1992.
Preliminarmente, acerca da natureza dos embargos declaratórios, julgo relevante transcrever o seguinte excerto do Acórdão 1218/2015-TCU-Plenário (destaques acrescidos) :
"Antes de tratar especificamente dos argumentos trazidos pelos embargantes, lembro que essa espécie recursal, cujo objetivo é sanar eventuais omissões, obscuridades ou contradições, não deve ser manejada para rediscussão de mérito, o que representa, na prática, a possibilidade de repetição de um mesmo recurso, ferindo os princípios da singularidade, da isonomia e da celeridade processual. Os embargos declaratórios devem ter como fundamentação a obscuridade (falta de clareza na redação do julgado) , contradição (existência de proposições inconciliáveis entre si) e omissão (falta de pronunciamento judicial sobre matéria que deveria ter sido apreciada pelo juiz) ."
Trago ainda o seguinte excerto do elucidativo Acórdão 3339/2013-TCU-Primeira Câmara (destaques acrescidos) :
"A omissão para o acolhimento dos declaratórios é a que diz respeito à questão que deveria ter sido apreciada pelo colegiado mas não o foi. Não constitui omissão ou contradição a adoção de entendimento diverso do preferido pela parte, segundo seus próprios critérios de justiça e de acordo com sua particular interpretação das leis e da jurisprudência. Não há falar em omissão quando o acórdão analisa todas as questões submetidas a exame e as decide com base em teses jurídicas, jurisprudência, interpretação de leis e análise dos fatos que são diversos dos que os jurisdicionados entendem como mais adequados."
Dito isso, observo que os argumentos lançados pela embargante buscam revolver o mérito dos autos sem que seja apontada real omissão sobre questão que deveria ter sido apreciada pelo colegiado, mas não o foi.
O argumento referente à omissão da circunstância do termo aditivo havido entre o Município de Campos Sales e a empresa contratada não procede, visto que esse aspecto não foi negligenciado na decisão. A conjuntura desse instrumento foi abordada ao longo do item 3 da instrução técnica transcrita no Relatório da decisão embargada, acolhida como fundamentação, bem como nos parágrafos 10 a 24 do Voto condutor, em conjunto com a situação fática associada, isto é, a avaliação do percentual de execução da obra.
Esclareço brevemente, apenas por apreço ao ponto, que, conforme jurisprudência e legislação pertinente amplamente abordadas nos acórdãos exarados nestes autos, compete ao responsável comprovar a boa e regular aplicação dos recursos públicos, a qual exige a conformidade da execução do objeto e dos procedimentos contratuais. 
Se a contratada anuiu à execução de serviços sem suporte contratual (contrato verbal) , ou, ainda que esse documento físico exista, sem que tenha se cercado dos cuidados básicos para dele ter uma cópia por qualquer meio lícito, para sua própria segurança jurídica, por óbvio assumiu risco indevido em assim proceder - não sendo possível alegar a própria torpeza em seu benefício.
O segundo aspecto se refere ao alegado laudo particular elaborado a pedido da embargante para comprovar a execução contratual (peça 239) , o qual também deve ser afastado, visto que esse documento só veio aos autos anexado ao presente embargos declaratórios. Logo, não pode a embargante alegar omissão do Tribunal em avaliá-lo.
Outrossim, a maior parte do documento se encontra ilegível ou obscurecida (peça 239, p. 3-17 e 19-44) , o que impede avaliar e ponderar seu conteúdo. Ainda que se pudesse lê-lo, trata-se de documento novo ao mérito, cuja apreciação é inviável em sede de embargos declaratórios:
"Não são passíveis de apreciação, em sede de embargos de declaração, documentos inexistentes nos autos na fase anterior." (Acórdão 1124/2020-TCU-Plenário, relator Ministro-Substituto Marcos Bemquerer) 
"Os embargos de declaração não se prestam a analisar elementos que não estavam presentes nos autos em fase anterior." (Acórdão 6503/2012-TCU-Primeira Câmara, relator Ministro-Substituto Marcos Bemquerer) 
"É irregular o acolhimento de novas alegações ou provas trazidas aos autos por ocasião do manejo de embargos de declaração. Aceitar a juntada de documentos capazes de interferir no mérito da decisão embargada prejudica o efeito devolutivo das demais espécies recursais previstas e a alternância de relatores." (Acórdão 3623/2015-TCU-Primeira Câmara, relator Ministro José Múcio Monteiro) .
Portanto, inviável acolher o argumento de que a execução física teria sido superior à apurada pelo Tribunal, seja porque a via estreita dos aclaratórios não autoriza esse proceder, seja porque o documento é insindicável. 
No tocante à desconsideração de entendimentos de que o contrato, mesmo verbal, obriga a Administração Pública a indenizar o particular quando comprovada a execução do objeto contratado sob pena de enriquecimento sem causa do Estado, reforço, em primeiro lugar, que os embargos declaratórios não podem ser utilizados para revolver o mérito em busca da adoção da tese mais conveniente ao embargante (v.g. Acórdão 3339/2013-TCU-Primeira Câmara, acima transcrito) .
Em segundo lugar, não há elementos comprobatórios hábeis para infirmar o quantum considerado na decisão embargada. A propósito, a decisão embargada está em linha com os entendimentos elencados pela embargante, visto que o Tribunal considerou os quantitativos comprovadamente executados pela contratada e os abateu do débito imputado, em atenção ao postulado da vedação ao enriquecimento sem causa da Administração.
Ressalto, por fim, que no âmbito do processo de controle externo, em convergência com a obrigação constitucional de os responsáveis comprovarem a regular gestão de recursos públicos confiados, à contratada também cabe responsabilização administrativa por haver concorrido, de qualquer modo, para o dano ao erário federal (Lei 8.443/1992, art. 16, § 2°, alínea "b") . 
Por outro lado, nada obsta que busque, na esfera cível, via ação judicial regressiva contra o Município de Campos Sales, reparação por prejuízos sofridos em virtude da conduta irregular dos gestores municipais.
Como se observa, os pertinentes aspectos de mérito já foram analisados na deliberação recorrida e todas as questões foram decididas, não caracterizando omissão o fato de não terem sido adotadas as teses e interpretações preferidas pelo embargante.
Na realidade, resta claro que a maioria das ilações lançadas consistem tentativa de rediscutir o mérito da matéria decidida por este Colegiado. Tal finalidade, contudo, é incabível na espécie recursal eleita, a qual é via estreita destinada tão somente a integrar ou esclarecer a decisão impugnada. 
De tal modo que, inexistindo contradições, obscuridades, omissões, e não havendo sido identificados outros vícios a serem sanados na deliberação atacada, devem ser rejeitados os presentes embargos.
Ante o exposto, voto por que o Tribunal adote o Acórdão que ora submeto à deliberação deste Colegiado.
TCU, Sala das Sessões Ministro Luciano Brandão Alves de Souza, em 26 de agosto de 2020.
Ministro BRUNO DANTAS 
Relator